臺灣高雄地方法院刑事裁定　　　　　　 100年度聲判字第98號
聲　請　人　李明隆
代　理　人　吳春生律師
　　　　　　蔡念辛律師
被　　　告　馬道明
上列聲請人因告訴被告詐欺案件，不服臺灣高等法院高雄分院檢
察署檢察長於民國100 年10月17日駁回再議之處分（100 年度上
聲議字第1596號），聲請交付審判，本院裁定如下：
    主  文
聲請駁回。
    理  由
一、按告訴人不服上級法院檢察署檢察長或檢察總長認再議為無
    理由而駁回之處分者，得於接受處分書後10日內，委任律師
    提出理由狀，向該管第一審法院聲請交付審判，刑事訴訟法
    第258 條之1 第1 項定有明文。查本件聲請人以被告馬道明
    涉犯詐欺案件，向臺灣高雄地方法院檢察署檢察官提出告訴
    ，經該檢察署檢察官於民國100 年8 月3 日以100 年度調偵
    字第678 號為不起訴處分後，聲請人不服，聲請再議，經臺
    灣高等法院高雄分院檢察署檢察長於100 年10月17日以100
    年度上聲議字第1596號認再議為無理由而駁回再議，該再議
    駁回不起訴處分書於100 年10月20日送達於聲請人位於高雄
    市前金區○○○路218 號之住所，而由聲請人本人收受等情
    ，業經本院依職權調取上開案件卷宗核閱無訛，復有臺灣高
    等法院高雄分院檢察署送達證書1 紙在卷可憑（見臺灣高等
    法院高雄分院檢察署100 年度上聲議字第1596號卷第25頁）
    ，則依刑事訴訟法第62條準用民事訴訟法第136 條第1 項規
    定，應於該日即生送達之效力，而因同年月30日為星期日，
    依民法第122 條之規定，應以次日（即31日）為聲請交付審
    判之末日，是聲請人於同年月31日委任律師為代理人，向本
    院聲請交付審判，經核於程序上尚無不合，合先敘明。
二、聲請交付審判意旨略以：本件被告於97年4 月間向告訴人佯
    稱其因經營砂石業而須借款新臺幣（下同）500 萬元周轉，
    且願交付發票人警民連線保全股份有限公司、付款人華僑銀
    行前鎮分行、到期日97年7 月16日並由其背書轉讓之同額支
    票1 紙向告訴人調借現金，告訴人因而如數匯款至被告指定
    帳戶，嗣支票到期日前，被告要求告訴人不要提示支票，告
    訴人仍予配合，未料被告見告訴人未提示支票即避不見面，
    告訴人於98年7 月8 日向銀行提示時，竟因存款不足而遭退
    票，告訴人始知上開支票無法兌現，且被告亦無經營砂石買
    賣事業，被告於借貸款項之時，既已明知上開情事，仍執之
    向告訴人借款，得款後藉詞拖延，誆使告訴人延遲提示，繼
    則逃匿無蹤，足證被告明知無清償能力亦未有清償之意思，
    行使詐術，使告訴人交付款項，顯已構成詐欺取財罪；而告
    訴人上開款項並非投資其「很角色」報紙，否則被告何必交
    付上開支票作為借款憑證之必要？縱認為告訴人係因投資而
    交付款項，檢察官至少應查明「很角色」報紙如何遭致虧損
    ？被告如何提領使用告訴人上開所匯款項？有無該報紙之經
    營計畫？如此始能認定被告係用以投資；另「很角色」報紙
    於97年間即已經費困難，且係屬贈閱性質，豈有可能營利？
    告訴人豈會投資？且該報紙之內容，並非在報導新聞，而係
    就某事件為評論，其內容來源均未有記者採訪，實無市場價
    值，發行量亦非廣大，每期如僅象徵性印刷數份發行，所費
    自屬有限，被告稱虧損達500 萬元亦有違常情；告訴人係因
    被告交付上開支票，且信賴被告為高雄市記者公會理事長，
    平日均以賓士車代步，西裝革履，始予貸款，被告辯稱係投
    資前揭報紙，實有違常理，就此部分有傳訊證人即理財專員
    莊榮展證明告訴人向其籌款時，確有向其表明此筆借款係用
    於貸借被告，以助其砂石生意之短期周轉，檢察官未予傳訊
    ，實有疏漏；至被告於調解程序中支付15萬元予告訴人，乃
    係因告訴人提起刑事告訴後，為圖免陷囹圄，始支付以為敷
    衍，不得因行為後因畏懼刑事訴追程序所為補償，即認行為
    人伊始即欠缺不法意圖，爰依法聲請交付審判等語。
三、按91年2 月8 日修正公布之刑事訴訟法，新增第258 條之1
    至之4 所規定之「交付審判制度」，其主要目的在建立對於
    檢察官不起訴或緩起訴裁量權制衡之外部監督機制，法院僅
    就檢察官所為不起訴或緩起訴之處分是否合法適當加以審查
    ，以防止檢察機關濫權。依此立法精神，同法第258 條之3
    第3 項規定法院審查聲請交付審判案件時「得為必要之調查
    」，其調查證據之範圍，自應以偵查中曾顯現之證據為限；
    參以同法第260 條對於不起訴處分已確定或緩起訴處分期滿
    未經撤銷者得再行起訴之規定，其立法理由說明該條所謂不
    起訴處分已確定者，係包括「聲請法院交付審判復經駁回者
    」之情形在內，則前述所謂「得為必要之調查」，其調查證
    據範圍，自更應以偵查中曾顯現之證據為限，不得就告訴人
    新提出之證據再為調查，亦不可蒐集偵查卷以外之證據，否
    則將與刑事訴訟法第260 條之再行起訴規定，混淆不清。又
    法院對於聲請交付審判案件之審查，應限於檢察官不起訴處
    分是否違法，至於檢察官據以不起訴處分之基礎事實，則非
    法院應行介入審查之對象，蓋法院裁定交付審判之前提，乃
    該案件已經跨越起訴門檻，亦即在偵查卷內所存證據，已符
    合刑事訴訟法第251 條第1 項規定檢察官應提起公訴之情形
    ，否則縱或法院對於檢察官所認定之事實有不同判斷，惟該
    案件必須繼續偵查始能判斷應否起訴者，即該案件並未存有
    應起訴之犯罪事實及理由，而未到達起訴門檻時，因交付審
    判審查制度並無如同再議救濟制度，得為發回原檢察官續行
    偵查之設計，法院仍應依據現行第258 條之3 第2 項前段規
    定，以聲請無理由裁定駁回。是法院辦理刑事訴訟案件應行
    注意事項第134 條即規定，法院於審查交付審判之聲請有無
    理由時，除認為告訴人所指摘不利被告之事證未經檢察機關
    詳為調查或斟酌，或不起訴處分書所載理由違背經驗法則、
    論理法則或其他證據法則外，自不宜率予交付審判。次按刑
    法第339 條第1 項詐欺罪之成立，以意圖為自己或第三人不
    法所有，以詐術使人將本人或第三人之物交付為要件；所謂
    以詐術使人交付，必須被詐欺人因其詐術而陷於錯誤，若其
    所用方法，不能認為詐術，亦不致使人陷於錯誤，即不構成
    該罪（最高法院46年臺上字260 號判例意旨參照）。
四、經查：
  (一)本件聲請人李明隆告訴被告馬道明詐欺犯行，無非係以被告
    佯稱因經營砂石業而須借款周轉，並交付由其背書轉讓之支
    票1 紙，使其匯款500 萬元至被告指定帳戶，且於98年7 月
    8 日向銀行提示時，因存款不足而遭退票，被告亦避不見面
    ，始知被告無經營砂石買賣事業，並提出匯款申請書影本、
    上開支票影本及臺灣票據交換所高雄市分所退票理由單各1
    紙為據。而聲請人所提上開告訴，經臺灣高雄地方法院檢察
    署檢察官以100 年度調偵字第678 號為不起訴處分，該不起
    訴處分係以：上開支票及退票理由單影本各1 紙，僅能證明
    告訴人持有被告所交付之票據，而依票據無因性原則，票據
    流通之原因及方式甚多，亦即告訴人持有被告所交付票據之
    客觀事實，僅足以認定告訴人與被告間有票據之債權債務關
    係，尚難遽以認定其原因行為係被告向告訴人借貸用以擔保
    借款，告訴人亦未提供相當之人證或物證資料以為調查，則
    被告究竟是否確向告訴人借款500 萬元，並非全然無疑；縱
    認上開支票係被告交付告訴人用以供作借款之擔保，惟依告
    訴人指訴情節及借款金額，數目不菲且未收取利息，顯見告
    訴人應係基於朋友之情誼及信賴關係始借款予被告，告訴人
    應對於被告之借款信用及用途等客觀情狀，均有所瞭解，復
    審酌被告信用、雙方關係各情後，考量借款風險，經自由意
    識評估後，始同意借款，難認告訴人有何陷於錯誤之情狀；
    況不論起因於借貸、投資或其他法律行為，任何與金錢有關
    之交易或營利活動，都有正常風險，衡情告訴人應可預見被
    告事後可能無力清償或遲延清償，如無積極證據足以認定其
    在借貸之初即有藉以詐財之本意，尚難僅因被告有無力或不
    為清償之情事，即推定其必然自始蓄意詐騙；參以被告未曾
    否認收受500 萬元，且遵期到庭說明，又於調解程序中匯款
    15萬元給告訴人收執，益徵被告並無不法所有意圖，復查無
    其他積極證據足資認定被告有何詐欺取財犯行，故依刑事訴
    訟法第252 條第10款不起訴處分。
  (二)嗣經聲請人不服而提起再議，經臺灣高等法院高雄分院檢察
    署檢察長維持原偵查結果，並認為：鴻海時報有限公司係被
    告於96年6 月7 日獲准設立登記，經營報紙、雜誌、期刊出
    版等業務，由被告自任公司代表人，並於96年8 月底創刊出
    版「很角色」週報，每週發行一份，直至99年11月始因虧損
    而停刊，足見被告確有經營「很角色」週報之事實；而聲請
    人稱：因被告為高雄市記者公會理事長，經營鴻海時報公司
    發行報紙，又是警民連線公司的股東，被告招攬伊入記者公
    會擔任理事，伊認為被告經濟能力不錯，當時雙方感情不錯
    ，故而借款予被告，被告並交付警民連線公司之支票背書擔
    保，伊認為被告有還款能力等情詳卷，足見本件不論係屬借
    款或投資，聲請人之所以匯交該筆款項予被告，實係基於朋
    友情誼及支票擔保使然，準此而言，已難認聲請人有何陷於
    錯誤之情事；再衡諸於支票背書擔保付款，乃現今社會經濟
    活動之常態，誠難認被告係施用詐術；聲請人亦於本署自承
    被告投資砂石、股票，均是其聽聞而來，並無任何證據證明
    ，復佐以被告於借款或投資爭議未定前，即於調解程序匯付
    15萬元予聲請人等情綜合以觀，尚難僅因該支票事後退票，
    即逕將被告以刑事詐欺罪責相繩，是原檢察官認本案洵屬民
    事債務糾葛，以被告詐欺罪嫌不足，予以不起訴處分，經核
    認事用法並無違誤，聲請人聲請再議為無理由等語，而將聲
    請再議駁回（見該署100 年度上聲議字第1596號處分書）。
  (三)前開不起訴處分及駁回再議理由暨事證，業經本院依職權調
    閱前開卷證核閱屬實。本件聲請人雖以上開理由聲請交付審
    判，惟查：
  1.聲請人即告訴人於97年4 月15日匯款500 萬元至被告所指定
    板信商業銀行新興分行、戶名鴻海時報有限公司、帳號0000
    0000000000號帳戶之事實，為被告坦承在卷（見偵卷第29頁
    ），並有匯款申請書影本、上開帳戶存摺影本各1 紙附卷可
    稽（見偵卷第3 頁、第39頁），是上開事實應堪認定。而鴻
    海時報有限公司自96年8 月底創刊出版「很角色」週報，由
    被告擔任社長一職，每週發行一份，直至99年11月始因虧損
    而停刊，業據被告供承在卷（見上聲議字卷第11頁），並有
    被告所提出之「很角色」週報8 份在卷可參（見上聲議字卷
    第22頁），而告訴人亦稱知道被告在經營「很角色」報紙（
    見上聲議字卷第12頁），益徵被告確有經營「很角色」週報
    之事實。
  2.本件聲請人雖一再告稱上開匯款係因被告向其佯稱經營砂石
    業而需款周轉，始貸予被告云云，並提出前揭匯款申請書影
    本及由被告背書轉讓之支票影本各1 紙以資佐證，惟匯款申
    請書及支票影本僅得證明聲請人有匯款500 萬元予被告，且
    其與被告之間具有票據債權債務關係，至該匯款之原因或票
    據之原因關係究為聲請人所指之借貸或被告所稱之投資，以
    及被告是否有向其佯稱經營砂石業等事實，均無從遽為認定
    ，此部分除聲請人之指訴外，並無任何證據可資佐證，而告
    訴人之告訴，係以使被告受刑事訴追為目的，是其陳述是否
    與事實相符，仍應調查其他證據以資審認（最高法院52年臺
    上字第1300號判例意旨參照），則在無其他證據之情形下，
    尚難僅憑聲請人之指訴即認被告有向其施行詐術之犯行。再
    者，就上開匯款之原因，聲請人於檢察官訊問時稱：因被告
    係高雄市記者公會理事長，又開報社，且係警民連線公司的
    股東，被告招攬伊入記者公會擔任理事，伊認為被告經濟能
    力不錯，當時雙方感情不錯，且又是朋友關係，故而借款予
    被告，被告並交付警民連線公司之支票背書擔保，伊認為被
    告有還款能力等語綦詳（見偵卷第25頁，上聲議字卷第12頁
    ），再衡諸聲請人與被告間未就上開款項約定利息或分紅比
    例，顯見聲請人匯款予被告乃係基於與被告之朋友情誼及前
    揭支票之擔保，且經過個人衡量及風險評估後方為之，並非
    被告對其施用詐術而陷於錯誤甚明。況若如聲請人所述，被
    告係向其借貸上開款項者，則被告於借款之際實已顯現其經
    濟困境，並未以不法手段隱瞞財務狀況不佳或有誤導聲請人
    對債信風險判斷之情，否則被告又何需向聲請人借貸500 萬
    元？而聲請人仍在風險甚高之情形下，且亦未與被告約定利
    息，顯係經過考量及其與被告之情誼始願貸與被告500 萬元
    ，要難認係被告施用詐術而使其陷於錯誤。復斟酌上開支票
    發票人為「警民連線保全股份有限公司」「廖芠杰」，顯見
    被告並非該公司負責人無疑，而被告當時經濟狀況不佳，是
    可推認聲請人就該支票之擔保，所信賴者主要乃警民連線保
    全股份有限公司可為付款，聲請人評估後即匯款予被告，嗣
    後聲請人遲至發票日後將近1 年之時間始為提示，實已增加
    不獲兌現之風險，且退票理由係因「警民連線保全股份有限
    公司」帳戶之存款不足，承前說明，益難率予推認「被告」
    於初始即有不法所有之意圖而施行詐術。
  3.所謂意圖係指犯罪行為時之主觀要件，惟行為人內心之主觀
    意圖實難知悉，僅得以外在客觀情狀予以佐證判斷，本件被
    告既始終承認聲請人匯款500 萬元之事實，並已於調解程序
    中償還15萬元，有合作金庫銀行存款憑條2 紙在卷可憑（見
    調偵卷第19頁），由此一客觀情事益徵被告無施用任何詐欺
    之不法所有意圖，至為明確。
  4.另聲請人聲請意旨認本案應調查被告取得上開支票之原因、
    該支票何時成為拒絕往來戶、「很角色」報紙如何遭致虧損
    、被告如何經營「很角色」報紙，及有傳喚理財專員莊榮展
    之必要云云。然上開調查均與聲請人匯款予被告之原因及被
    告有無詐欺取財犯行無關，理財專員亦係聽聞聲請人所述，
    而非親身於現場聽聞聲請人與被告談論匯款一事，是檢察官
    認無調查或傳訊之必要，並無調查未盡之違誤。此外，本院
    調取上開偵查卷宗，就卷證資料觀之，本件檢察官所為之認
    事用法，並無違背經驗法則、論理法則或其他證據法則之情
    形，從而聲請人執前詞聲請交付審判，指摘原不起訴處分及
    駁回再議聲請之理由不當，為無理由，應予駁回。
五、綜上所述，本案經本院審核結果，尚乏積極證據足資審認被
    告有何詐欺犯行，而原偵查檢察官所為之不起訴處分及臺灣
    高等法院高雄分院檢察署檢察長所為再議駁回之處分，並無
    聲請人所指摘之情事，其採證與認事用法，亦無違背經驗法
    則、論理法則與證據法則之處，復綜觀該偵查中之一切證據
    ，均無足認被告之犯罪嫌疑已達交付審判之條件，是本件聲
    請人交付審判之聲請為無理由，應予駁回。
六、依刑事訴訟法第258 條之3 第2 項前段，裁定如主文。
中    華    民    國   100    年    12    月    23    日
                  刑事第九庭    審判長法  官  鄭詠仁
                                      法  官  王麗芳
                                      法  官  王宗羿
以上正本證明與原本無異。
本裁定不得抗告。
中    華    民    國   100    年    12    月    23    日
                                書記官  王淑娟